【裁判字號】    97,訴,2304
【裁判日期】    980122
【裁判案由】    偽造文書
【裁判全文】
臺灣臺北地方法院刑事判決              97年度訴字第2304號
公  訴  人  臺灣臺北地方法院檢察署檢察官
被      告  甲○○
            丙○○
共      同
選任辯護人  黃秀珠律師
上列被告等因偽造文書案件，經檢察官提起公訴（九十七年度偵
字第一六六四四號），本院判決如下：
    主  文
甲○○共同犯行使偽造私文書罪，處有期徒刑陸月，如易科罰金
，以新臺幣壹仟元折算壹日，減為有期徒刑參月，如易科罰金，
以新臺幣壹仟元折算壹日；又犯行使偽造私文書罪，處有期徒刑
陸月，如易科罰金，以新臺幣壹仟元折算壹日，減為有期徒刑參
月，如易科罰金，以新臺幣壹仟元折算壹日。應執行有期徒刑伍
月，如易科罰金，以新臺幣壹仟元折算壹日。
丙○○共同犯行使偽造私文書罪，處有期徒刑陸月，如易科罰金
，以新臺幣壹仟元折算壹日，減為有期徒刑參月，如易科罰金，
以新臺幣壹仟元折算壹日。
    事  實
一、甲○○與丙○○原係夫妻，二人於民國九十六年三月二十七
    日離婚，甲○○並與乙○○、陳阿卻、陳春慧、陳英政、陳
    阿招、王陳望為兄弟姊妹關係，均為陳鄭快之子女。甲○○
    、丙○○明知陳鄭快業於九十六年一月一日死亡，其遺物應
    屬於上開繼承人全體公同共有，竟共同基於行使偽造私文書
    之犯意聯絡，未經其他繼承人之同意，於同年月二日上午九
    時七分及二十二分許，持陳鄭快之印章，至國泰世華銀行八
    德分行（下稱國泰世華銀行），利用不知情之承辦人員劉月
    盈、邱詩惠，使誤以為渠等係得陳鄭快之授權，而由甲○○
    將陳鄭快之印章交付劉月盈、邱詩惠代為蓋用在二張保管箱
    開箱紀錄單上而行使之，於同日開啟陳鄭快生前租用之國泰
    世華銀行保管箱兩次。甲○○復基於相同之犯意，未得其他
    繼承人之同意，於同年月八日上午十時三十四分許，獨自至
    國泰世華銀行，再持陳鄭快之印章，利用不知情之承辦人員
    朱振隆，將印章代為蓋用在保管箱開箱紀錄單上而行使之，
    並開啟上開保管箱一次，均足生損害於其他繼承人。
二、案經乙○○訴請臺灣臺北地方法院檢察署檢察官偵查起訴。
甲、程序部分：
一、被告之自白，非出於強暴、脅迫、利誘、詐欺、疲勞訊問、
    違法羈押或其他不正之方法，且與事實相符者，得為證據，
    刑事訴訟法第一百五十六條第一項定有明文。
二、被告以外之人於審判外之言詞或書面陳述，除法律有規定者
    外，不得作為證據，刑事訴訟法第一百五十九條第一項定有
    明文。又被告以外之人（包括證人、鑑定人、告訴人、被害
    人及共同被告等）於偵查中向檢察官所為之陳述，除顯有不
    可信之情況者外，得為證據，刑事訴訟法第一百五十九條之
    一第二項亦定有明文。經查：證人陳阿卻、陳俊權、陳春慧
    、王陳望、鄭富丰、沈三奇、劉月盈等人於偵訊中所為之陳
    述，乃經檢察官告以偽證罪責並具結後，始向檢察官為陳述
    ，足認渠等是時所為陳述並無何顯有不可信之情況，是彼等
    於偵查中向檢察官所為陳述，依前開規定，均具有證據能力
    ，得為本案之證據。
三、證人乙○○於警詢、檢察事務官詢問，及於檢察官偵訊時未
    經具結所為之陳述，係被告以外之人於審判外所為之陳述，
    該等筆錄之記載，就證明構成犯罪之事實，固無證據能力，
    惟審酌其於上開詢問及偵訊中之陳述並非違法取得，且業於
    本院審理中具結作證，經被告為交互詰問完畢，被告於訴訟
    上之程序權，已受保障，是證人乙○○於上開詢問及偵訊中
    之陳述，其瑕疵即經治癒，而應有證據能力。
四、再按刑事訴訟法第一百五十九條之五第一項規定，被告以外
    之人於審判外之陳述，雖不符第一百五十九條之一至第一百
    五十九條之四之規定，而經當事人於審判程序同意作為證據
    ，法院審酌該言詞陳述或書面陳述作成時之情況，認為適當
    者，亦得為證據。所謂當事人依刑事訴訟法第三條規定，係
    指檢察官、自訴人及被告，並不包括辯護人（最高法院九十
    七年度台上字第五一九二號判決參照），此對照同法條第二
    項係規定「當事人、代理人或辯護人」，而將當事人與辯護
    人二者併列自明。經查：證人劉月盈於檢察事務官詢問，及
    證人陳阿卻、陳春慧、陳俊權於檢察官偵訊時未經具結所為
    之陳述，係被告以外之人於審判外之陳述，性質上屬傳聞證
    據，惟被告於本院審理時就該等供述證據之證據能力，明確
    表示無意見，並同意將證人上開陳述作為本院認定本件被告
    是否成立犯罪之證據使用（見九十七年度訴字第二三０四號
    本院卷第一八頁及反面），雖辯護人嗣爭執上開陳述之證據
    能力，然依前揭說明，當事人既不包括辯護人在內，本院審
    酌證人劉月盈於檢察事務官詢問，及證人陳阿卻、陳春慧、
    陳俊權於檢察官偵訊時未經具結所為之言詞陳述作成時之情
    況，並無違法取供情形或其他程序上之瑕疵，引用其檢察事
    務官詢問及偵訊中之陳述以為證據應屬適當，依刑事訴訟法
    第一百五十九條之五第一項規定，自均具有證據能力。
乙、實體部分：
一、訊據被告甲○○與丙○○固均坦承渠等原係夫妻，二人於九
    十六年三月二十七日離婚，繼承人陳鄭快於九十六年一月一
    日死亡，應繼承人為被告甲○○，及乙○○、陳阿卻、陳春
    慧、陳英政、陳阿招、王陳望等人，被告甲○○與被告丙○○共同於翌（二）日上午九時七分及二十二分許，持陳鄭快
    之印章，至國泰世華銀行，由被告甲○○將陳鄭快之印章交
    付承辦人員劉月盈、邱詩惠代為蓋用在二張保管箱開箱紀錄
    單上，而開啟陳鄭快生前租用之國泰世華銀行保管箱兩次，
    另被告甲○○復於同年月八日上午十時三十四分許，獨自至
    國泰世華銀行，再持陳鄭快之印章，交付承辦人員朱振隆將
    印章代為蓋用在保管箱開箱紀錄單上，並開啟上開保管箱一
    次等情（見九十七年度訴字第二三０四號本院卷第二八頁）
    ，惟堅決否認被告二人有基於犯意聯絡與行為分擔，而共犯
    行使偽造私文書，及被告甲○○個人另單獨犯行使偽造私文
    書等之犯行，辯稱：彼等二人於九十六年一月二日，及被告
    甲○○一人於九十六年一月八日，前往國泰世華銀行開啟陳
    鄭快生前租用之保管箱，事前有獲得其他全體繼承人之同意
    及授權云云（見前揭本院卷第一八頁）。經查：
  (一)上揭被告二人坦承之事實，業據證人乙○○、陳阿卻、陳俊
    權、陳春慧、王陳望及劉月盈於警詢及偵訊時，及證人乙○○於本院審理時證述明確（見九十六年度偵字第八七一二號
    偵查卷第四九至五三頁；第九十七年度他字第三一七六號偵
    查卷第二二至二六頁；前揭本院卷第五九至六三頁），並有
    保管箱租用約定書一紙、保管箱開箱紀錄單三紙、保管箱開
    箱紀錄明細一紙、開箱過程照片七張、陳鄭快繼承系統表及
    死亡證明書在卷可稽（見九十六年度偵字第八七一二號偵查
    卷第一六至二０頁、第二九至三二頁、第七九頁；前揭本院
    卷第四五頁），堪信為真實，應可認定。
  (二)查告訴人即繼承人乙○○於警詢時證稱：九十六年一月二十
    四日國稅局與繼承人一同前往母親陳鄭快生前租用之國泰世
    華銀行保管箱查看，發現保管箱內有部份物品全部不見，經
    繼承人會商後於同年二月六、七日向國泰世華銀行調閱監視
    器錄影帶後，才知係被告甲○○及丙○○二人於同年一月二
    日進入銀行保管箱侵占取走等語（見前揭偵查卷第一五頁）
    ；於檢察事務官詢問時證稱：不管保管箱內有何東西，應該
    兄弟姊妹均分，不可以被告甲○○及丙○○自行去開保管箱
    將之拿走，因為係渠等擅自去拿東西，所以才會提出告訴等
    語（見九十六年度偵續字第七二四號偵查卷第二四頁）；於
    偵訊時證稱：伊不知道被告二人在一月二日、八日去開保管
    箱之事，也沒有同意他們去開保管箱等語（見九十七年度他
    字第三一七六號偵查卷第二四頁）；嗣於本院審理時復證稱
    ：伊是被告甲○○弟弟，知道母親陳鄭快生前有向國泰世華
    銀行租用保管箱，但完全不知道被告二人於九十六年一月二
    日及八日去開啟保管箱之事，其他繼承人也不知道，是事後
    向國泰世華銀行調錄影帶及開保管箱紀錄之後，他們才知悉
    等語（見前揭本院卷第五九至六三頁）。證人即繼承人陳阿
    卻、陳春慧、王陳望於偵訊時均結證稱：全體繼承人並無決
    議由何人去開啟母親陳鄭快租用之保管箱，母親過世後沒有
    提到被告甲○○及丙○○要去開保管箱之事，她們也不同意
    被告甲○○去開保管箱，被告二人要去看的話，要告訴她們
    等語（見九十六年度偵字第八七一二號偵查卷第五二、五三
    頁；九十七年度他字第三一七六號偵查卷第二四、二五頁）
    。證人陳俊權即繼承人陳英政之子於偵訊時亦證稱：父親陳
    英政中風，意識清楚惟行動不便，祖母陳鄭快過世，於九十
    六年一月一日當天即知悉，但不知道被告二人要去開啟保管
    箱之事等語（見九十七年度他字第三一七六號偵查卷第二五
    頁）。足證本件被繼承人陳鄭快之七位繼承人中，除拒絕作
    證之陳阿招（見九十六年度偵字第八七一二號偵查卷第五０
    頁）及被告甲○○外，其餘全體繼承人乙○○、陳阿卻、陳
    春慧、王陳望及陳英政五人，事前均不知道被告甲○○、丙○○於九十六年一月二日，及被告甲○○於同年月八日，有
    前往國泰世華銀行開啟上開保管箱之情事，洵堪確定，此再
    參諸被告甲○○及丙○○於本院審理時已明白供稱：於九十
    六年一月二日及同年月八日去開啟本件保管箱之前，有些繼
    承人有同意，有些繼承人沒有同意，當時沒有一個一個問，
    這樣應該算是沒有經過全體繼承人之同意，並稱渠等上開陳
    述，均係出於自由意思，未有受到刑求逼供或其他不當待遇
    等語（見前揭本院卷第一九頁、第二六頁反面），顯見被告
    二人辯稱渠等開啟保管箱，係事前經過全體繼承人之同意云
    云，應屬飾詞卸責之言，殊難採信。
  (三)再查證人即國泰世華銀行承辦人員劉月盈於偵訊時證稱：開
    啟保管箱之程序，基本上銀行只核對印章、保管箱號，不管
    何人來，只要正確，就可以開啟保管箱，至於陪同進庫人簽
    名，不會強迫他寫，伊會帶客戶去開保管箱，因保管箱需要
    客戶大鑰匙及她們小鑰匙才能打開，打開之後她們立即離開
    ，回自己位子做自己事情，客戶離開時，只要用其大鑰匙鎖
    上即可，出來無須跟她們講，就可以直接離開，伊不會看客
    戶拿什麼東西，因為保管箱一開她們就會離開，那是客戶之
    隱私權，九十六年一月二日當天被告第二次開啟保管箱是由
    邱詩惠服務等語（見前揭偵查卷第五一頁），核與國泰世華
    銀行九十八年一月八日（九八）國世八德第０三號函載開啟
    保管箱之審核流程：「承租人開啟保管箱應憑鑰匙、約定留
    存之印鑑（簽名）樣式或其他約定之辨識方法，並填具開箱
    紀錄單，經出租人核驗後會同開箱，於開箱後除另有特別約
    定外，出租人不得繼續陪同，其或存或取，概由承租人自理
    。第三人持有保管箱鑰匙及承租人約定留存之印鑑（簽名）
    樣式（有其他約定之辨識方式者，含該方式），申請開啟保
    管箱除另有特別約定外，雙方同意視同承租人本人申請開箱
    ，出租人不得拒絕」（見前揭本院卷第五五、五六頁）內容
    相符一致，足徵銀行對申請開啟保管箱之人，係認章不認人
    ，且於開啟保管箱後，承辦人員即行離開，不得繼續陪同之
    流程，堪予認定，是被告甲○○辯稱：伊於九十六年一月二
    日去保管箱僅拿走存摺及定存單，承辦小姐也在旁邊云云（
    見九十七年度他字第三一七六號偵查卷第二四頁），要屬臨
    訟推諉之詞，不足採信。
  (四)至證人即被告甲○○之女陳紋卿於本院審理時固證稱：叔叔
    乙○○於九十六年一月二日早上有向父親（即被告甲○○）
    說現在銀行已經開了，事情要去辦一辦，家裡交給他來顧，
    但父親堅持不要一個人去，嬸嬸即乙○○太太就叫母親（即
    被告丙○○）一起去，表示母親智識較高，陪同父親去處理
    較好，但母親當時說她不要碰這些事情等語（見前揭本院卷
    第六三頁反面），惟亦同時證稱：乙○○當時沒有說事情趕
    快辦一辦，是辦何事，伊也不知道乙○○說辦何事，他們前
    一天應該有討論，但是內容及深度伊無法瞭解等語（見前揭
    本院卷第六四頁），足徵證人陳紋卿前揭證詞尚難具體證明
    告訴人乙○○確有同意或授權被告甲○○與丙○○於九十六
    年一月二日前往開啟上開保管箱之情事，且被告丙○○復供
    稱：小女兒陳紋卿並沒有聽到全體繼承人都同意被告二人去
    開保管箱，而辯護人亦謂：證人陳紋卿能夠證明部分繼承人
    事前有同意或授權，而不是全體繼承人等語（見前揭本院卷
    第一八頁反面、第二七頁反面），職是，證人陳紋卿上揭證
    言，仍不足資為有利於被告甲○○及丙○○之憑據。另證人
    即葬儀社人員鄭富丰於偵訊時證稱：伊沒有聽到有人提到要
    去開保管箱等情事（見前揭偵查卷第四七頁），而證人即親
    屬沈三奇於偵訊時亦證稱：伊在的時候，只有兄弟在場，姊
    妹都不在，雖有人提起要先將陳鄭快銀行帳戶中錢領出，作
    為喪葬費用，但沒有聽到有人明確的表示同意與否等語（見
    九十七年度偵字第一六六四四號偵查卷第一五頁），顯見證
    人鄭富丰及沈三奇均未聽聞或親見其餘全體繼承人有同意或
    授權被告甲○○及丙○○得於上開時點前往開啟保管箱之事
    實，故上開證人所為證言，亦均不足資為有利於被告二人之
    佐證，殆可確定。
  (五)綜上所述，被告甲○○及丙○○所為辯解，顯係推諉卸責之
    詞，均不足採信，本件事證明確，被告二人之犯行，洵堪認
    定，應依法論科。
二、按「區分刑法第二百十條之私文書及同法第二百二十條之準
    私文書罪，在於前者由文章之形式加以觀察，即可判定文書
    之意涵與性質，而後者由文書之形式觀察，無從瞭解其為何
    種用意之證明，而必須依據習慣或特約，始足以表示其特定
    之用意。故上訴人在紙上填載姓名及一定數字，由形式觀之
    ，殊無法瞭解其意涵，必須依據習慣或特約，始足以表示某
    會員願以多少會息競標，若在紙上書寫姓名與數字之外，另
    標明『標單』字樣，由形式觀之即可瞭解上開文書之性質與
    意涵，上開兩種文書之形式意涵不同，適用法律有別，自當
    予以釐清」（最高法院八十八年度台上字第三九一三號判決
    要旨參照）。本件保管箱開箱紀錄單上既載明「國泰世華商
    業銀行保管箱開箱紀錄單、保管箱箱號、承租人、陪同進庫
    人簽名、進庫時間、出庫時間」等字樣（見九十六年度偵字
    第八七一二號偵查卷第一八、一九頁），依其文章之形式加
    以觀察，即可判定係屬保管箱開箱紀錄單之意涵與性質，無
    須再依據習慣或特約，始足以表示其特定之用意，參諸上開
    說明，應為刑法第二百十條之私文書，而非同法第二百二十
    條之準私文書，實堪確定。又刑法偽造文書罪，以偽造之文
    書有足生損害於公眾或他人之危險即行成立，並不以實際發
    生損害之事實為要件，亦即公眾或他人所受法律保護之利益
    ，因此有遭受損害之虞即足，附此敘明。核被告甲○○、丙○○所為，均係犯刑法第二百十條、第二百十六條之行使偽
    造私文書罪。公訴意旨原認被告二人係犯刑法第二百十七條
    第二項之盜用印章罪，嗣經檢察官當庭更改罪名為刑法第二
    百二十條、第二百十六條之行使偽造準私文書罪（見前揭本
    院卷第一七頁反面），揆諸上揭說明，容有未洽，然其社會
    基本事實同一，爰依刑事訴訟法第三百條之規定，變更應適
    用之法條。被告甲○○與丙○○二人間就九十六年一月二日
    之犯行，有犯意聯絡及行為分擔，均為共同正犯。被告二人
    於同一日二次行使偽造私文書之行為，係基於同一犯意下之
    接續動作，僅侵害一法益，只論以一罪。被告二人利用不知
    情之劉月盈、邱詩惠為上開犯行，均為間接正犯。被告甲○○於九十六年一月二日及同年月八日二次行使偽造私文書犯
    行，有相當之時間間隔，犯意各別，應分論併罰之。被告甲○○於九十六年一月八日利用不知情之朱振隆為上開犯行，
    為間接正犯。被告二人盜用印章，為偽造私文書之部分行為
    ，偽造私文書之前行為，為行使偽造私文書之後行為所吸收
    ，均不另論罪。爰審酌被告二人素行尚可，有臺灣高等法院
    被告前案紀錄表二紙存卷可參，渠等為個人私利之犯罪動機
    、目的、手段、造成之損失，兼衡彼等之智識程度、與被害
    人之關係，及犯後仍均否認犯行，飾詞狡辯，態度不佳，暨
    檢察官具體求刑等一切情狀，分別量處如主文所示之刑，及
    易科罰金之折算標準，並就被告甲○○科刑部分，定其應執
    行刑，以資懲儆。檢察官於本院審理時固當庭具體求刑被告
    甲○○有期徒刑各四月，並定應執行刑有期徒刑七月，被告
    丙○○有期徒刑四月，再依中華民國九十六年罪犯減刑條例
    規定減刑二分之一，均不得緩刑等情（見前揭本院卷第六六
    頁反面），惟查被告二人於本院審理初始即已坦承確實未得
    全體繼承人之事前同意（見前揭本院卷第一九頁），詎嗣又
    矢口否認犯行，狡言置辯，態度難謂良好，是檢察官上揭求
    刑容有過輕，併此敘明。又被告二人之犯罪時間係於九十六
    年四月二十四日之前，且無中華民國九十六年罪犯減刑條例
    所定不得減刑之情形，爰依同條例第二條第一項第三款、第
    七條規定均減其宣告刑二分之一，併依同條例第九條，諭知
    減刑後易科罰金之折算標準。
據上論斷，應依刑事訴訟法第二百九十九條第一項前段、第三百
條，刑法第二十八條、第二百十六條、第二百十條、第四十一條
第一項前段、第五十一條第五款，中華民國九十六年罪犯減刑條
例第二條第一項第三款、第七條、第九條，判決如主文。
本案經檢察官柯木聯到庭執行職務
中    華    民    國    98    年    1     月    22    日
                  刑事第八庭    審判長法  官  陳德民
                                      法  官  陳芃宇
                                      法  官  詹慶堂
上正本證明與原本無異。
如不服本判決應於收受送達後10日內向本院提出上訴書狀，並應
敘述具體理由；其未敘述上訴理由者，應於上訴期間屆滿後20日
內向本院補提理由書（均須按他造當事人之人數附繕本）「切勿
逕送上級法院」。告訴人或被害人如對於本判決不服者，應具備
理由請求檢察官上訴，其上訴期間之計算係以檢察官收受判決正
本之日期為準。
                                      書記官  蔡易霖
中    華    民    國    98    年    1     月    22    日
刑法第210條
偽造、變造私文書，足以生損害於公眾或他人者，處5年以下有
期徒刑。
刑法第216條
行使第210條至第215條之文書者，依偽造、變造文書或登載不實
事項或使登載不實事項之規定處斷。


司法院資訊處製作；財團法人民間司法改革基金會備份。
